【裁判字號】    92,台上,725
【裁判日期】    920220
【裁判案由】    貪污
【裁判全文】
最高法院刑事判決                                九十二年度台上字第七二五號
    上  訴  人  甲○○
右上訴人因貪污案件，不服台灣高等法院台南分院中華民國九十一年十月三日第二審
判決（九十一年度上訴字第七五號，起訴案號：台灣台南地方法院檢察署八十六年度
偵字第四０九０、七一九０號），提起上訴，本院判決如左：
    主  文
原判決撤銷，發回台灣高等法院台南分院。
    理  由
本件原判決認定上訴人甲○○自民國七十七年二月間起，擔任台南市立第五幼稚園之
園長。該幼稚園供應園童午餐用之食物，係由廚工王秀英負責採買，並先墊付款項。
因王秀英不識字，上訴人遂指示該幼稚園工友洪玉妹（業經判決免刑確定），依王秀
英口述採買之項目、數額後，再代王秀英填寫支出證明單，以辦理核銷。上訴人竟與
洪玉妹基於共同犯罪之意思聯絡，由洪玉妹將廠商每日所出具收據，以超額報支數量
及價金之方式變造後，交予該幼稚園不知情之庶務及會計人員請款。洪玉妹得款後，
除按實際採買支出之費用扣還予王秀英外，餘款全數交予上訴人。自八十四年一月三
日起至同年六月十八日止，及八十五年九月二日起至八十六年一月四日止，計分別詐
得新台幣（下同）五萬零二百六十五元，及十萬三千零四十元。上訴人復以該幼稚園
小班園童吃不完整個麵包為由，要求出售麵包之雪梨麵包店負責人游吉上（業經判刑
確定）減少交付三分之一數量，而仍須開具足量麵包之收據，向該幼稚園不知情之庶
務、會計人員請款後，將超額報支部分交予上訴人。上訴人以此方式，自八十四年十
月起至八十五年一月止，計詐得三萬四千六百六十元。嗣該幼稚園自八十五年三月起
，改向洪燦（業經判刑確定）所經營尚品蛋糕店購買麵包點心。上訴人以相同方式，
要求洪燦將每個麵包、點心之價金，超額報支一至二元。由洪燦出具不實之收據，向
該幼稚園不知情之庶務等人員請款後，將超額報支部分交予上訴人。上訴人自八十五
年四月起至同年十二月止，共詐得二萬三千六百二十八元。又該幼稚園校舍屋頂漏水
及油漆剝落，八十五年九月間，由光周工程行之負責人張德河（業經判刑確定）承作
校舍屋頂檢修漏水工作。張德河估價工程費為四萬餘元，完工後欲請款時，上訴人告
知開發票名目勿寫屋頂漏水維修，而寫油漆修護，且開具八萬八千元金額。其二人即
基於共同犯罪之意思聯絡，由張德河將上開不實之事項，登載於統一發票後，持向該
幼稚園不知情之會計張淑敏請款，由張淑敏出具付款憑單，張德河再持向不知情之台
南市政府承辦人領得八萬八千元。經扣除其應得之四萬八千元後，將餘款四萬元交予
不知情之該幼稚園總務人員，轉交洪玉妹。隔三日後，上訴人即向洪玉妹要回該四萬
元，僅從中取出五千元予洪玉妹，充作其夫妻油漆校舍之工資，所餘三萬五千元則據
為己有等情。因而撤銷第一審關於上訴人部分之判決，改判論處上訴人依據法令從事
公務之人員，共同連續利用職務上之機會，詐取財物罪刑，固非無見。
惟查：(一)事實審法院如未於審判期日，就被告否認犯罪有利之辯解事項與證據，予以
調查，亦不於判決理由內加以論列，率行判決，則屬於法有違。又利用職務上之機會
，所詐取財物，依貪污治罪條例第十條之規定，固應追繳發還被害人，或追徵其價額
，或以其財產抵償之。但如已將所詐取財物返還被害人，即不得更向行詐者追繳發還
被害人，或追徵其價額，或以其財產抵償之。本件上訴人於原審否認有利用職務上之
機會，詐取系爭午餐費情事，辯稱：系爭午餐費由洪玉妹經手，放置上開幼稚園，預
備儲存購買該幼稚園使用之逆滲透飲水設備，伊並無詐取該款項之犯意。案發當日調
查員在該幼稚園辦公室所搜到幾包錢，均未經使用，即係預備儲存購買該設備用。因
調查員稱不負責保管現金，經當面返還後，伊業將其中十四萬六千元存入該幼稚園之
郵局帳戶內等情。並提出飲水設備估價單、郵局儲金簿影本各一份為證（見原審卷第
七五、七六、八九至九一頁）。上訴人斯項辯解是否可採，與判斷其有否詐取上開款
項非無關聯。又上訴人所陳述之前開十四萬六千元，是否已返還原判決所認定之被害
人即台南巿立第五幼稚園？如已返還，如何能更向上訴人追繳發還被害人？亦非無疑
。乃原審就上開各情未詳予調查究明，即逕為不利於上訴人之判決，難謂無調查未盡
及理由不備之違誤。(二)商業會計法第七十一條第一款以明知為不實之事項，而填製會
計憑證或記入帳冊之罪，原即含有業務上登載不實之本質。依原判決之記載，上訴人
與張德河共同填載不實之統一發票後，持向前揭幼稚園不知情之會計張淑敏請款。該
統一發票存根聯，既係張德河基於業務上所應作成之文書，本質上即屬刑法第二百十
五條之文書，又係商業會計法第十五條第一款所規定之會計憑證。而刑法第二百十五
條之從事業務之人登載不實事項於業務上文書罪，與商業會計法第七十一條第一款之
商業負責人，以明知為不實之事項而填製會計憑證罪，皆規範處罰同一之登載不實行
為，應屬法規競合，後者為前者之特別規定，依特別法優於普通法之原則，應優先適
用商業會計法第七十一條第一款之罪論處。乃原判決就上訴人與張德河共同虛開統一
發票後予以行使之行為，論以刑法第二百十六條、第二百十五條之行使業務上登載不
實文書罪，自屬可議。(三)原判決既於理由內敘述，貪污治罪條例第四條第一項第三款
所謂「工程」，指在地面上下新建、增建、改建、修建、拆除構造物，與其所屬設備
，及改變自然環境之行為，包括建築、土木、水利、環境、交通、機械、電氣、化工
等工程而言（見原判決第十四頁第三至六行）。而依原判決事實欄所載，上訴人因前
揭幼稚園校舍屋頂漏水及油漆剝落，請張德河承作校舍屋頂檢修漏水工作。張德河估
價工程費為四萬餘元，完工後欲請款時，上訴人告知開發票名目勿寫屋頂漏水維修，
而寫油漆修護，且開具八萬八千元金額。即由張德河將上開不實之事項，登載於統一
發票後，持向該幼稚園不知情之會計張淑敏請款，由張淑敏出具付款憑單，張德河再
持向不知情之台南市政府承辦人領得八萬八千元。經扣除其應得之四萬八千元後，將
餘款四萬元交予不知情之該幼稚園總務人員，轉交洪玉妹。隔三日後，上訴人即向洪
玉妹要回該四萬元，僅從中取出五千元予洪玉妹，充作其夫妻油漆校舍之工資，所餘
三萬五千元則據為己有等情。則上訴人似係利用經辦該幼稚園校舍屋頂漏水及油漆剝
落之修護，而浮報價額。該校舍屋頂漏水及油漆剝落之修護，與其建築之修護有關。
如何謂該工作僅屬「增加校舍外表之美觀」，而非該款所謂之工程，不無疑義。又該
幼稚園供應園童午餐及麵包點心之經費來源如何？其與判斷所購買有關食物是否屬於
「公用物品」非無關聯。乃原判決就上開各情未詳予審酌論述，即逕行判決，要屬理
由不備。以上或為上訴意旨所指摘，或為本院得依職權調查之事項。上訴人上訴意旨
指摘原判決不當，非無理由，應認有發回更審之原因。又原判決不另為無罪諭知部分
，因公訴人認其與本件有罪部分，有裁判上一罪關係，亦應併予發回。
據上論結，應依刑事訴訟法第三百九十七條、第四百零一條，判決如主文。
中      華      民      國    九十二    年      二      月     二十     日
                              最高法院刑事第六庭
                                  審判長法官  吳  雄  銘
                                        法官  池  啟  明
                                        法官  石  木  欽
                                        法官  郭  毓  洲
                                        法官  吳  三  龍
      右正本證明與原本無異
                                              書  記  官
中      華      民      國    九十二    年      二      月    二十五    日


司法院資訊處製作；財團法人民間司法改革基金會備份。
